【裁判字號】    99,訴,697
【裁判日期】    991022
【裁判案由】    侵權行為損害賠償
【裁判全文】
臺灣士林地方法院民事判決               99年度訴字第697號
原      告  乙○○
            丁○○
            丙○○
共      同
訴訟代理人  余淑杏律師
            羅詩蘋律師
            莊佳樺律師
被      告  戊○○
訴訟代理人  沈明欣律師
上列當事人間請求侵權行為損害賠償事件，本院於民國99年10月
22日言詞辯論終結，判決如下：
    主      文
被告應給付原告新臺幣貳佰貳拾伍萬零貳佰貳拾伍元，及自民國
九十九年五月十一日起至清償日止，按年息百分之五計算之利息
。
原告其餘之訴駁回。
訴訟費用由被告負擔十分之七，餘由原告負擔。
本判決原告勝訴部分，於原告以新臺幣柒拾陸萬元為被告供擔保
後，得假執行；但被告如以新臺幣貳佰貳拾伍萬零貳佰貳拾伍元
為原告預供擔保，得免為假執行。
原告其餘假執行之聲請駁回。
    事實及理由
一、原告起訴主張：原告乙○○與陳秋明為夫妻，育有2 子即原
    告丁○○、丙○○。被告明知陳秋明為有配偶之人，竟仍於
    民國97年2 月3 日凌晨，與陳秋明在臺北市三德飯店發生通
    姦行為，陳秋明並於同日凌晨2 時30分許，突因心臟衰竭而
    於送醫途中死亡，被告因前述通姦行為，業經鈞院刑事庭以
    98年度訴字第330 號判決有期徒刑3 月確定。嗣原告乙○○
    於97年4 月間整理陳秋明遺物時，赫然發現被告寫給陳秋明
    之書信，始知被告早在97年2 月3 日前，即與陳秋明發生通
    姦、同居等不正常之男女交往關係長達數年，顯已嚴重侵害
    原告乙○○之配偶權，而使原告乙○○精神上受到莫大之痛
    苦，為此，爰依民法第184 條第1 項、第195 條第1 項、第
    3 項之規定，請求被告給付原告乙○○精神慰撫金新臺幣（
    下同）100 萬元。又被告在陳秋明過世後，意圖不法取得陳
    秋明之財產，竟在「蘇州大鷹電子科技有限公司股權轉讓協
    議書」（下稱系爭股權轉讓協議書）上，偽造陳秋明之簽名
    ，將該公司之股權移轉至其名下，而侵害陳秋明之繼承人即
    原告等之財產權，原告等為此曾委託全球鑑定顧問股份有限
    公司（下稱全球鑑定公司）進行筆跡鑑定，以確認上開簽名
    確屬偽造，並委託律師向大陸蘇州市中級人民法院對被告提
    起訴訟，嗣經該法院判決確認上開股權轉讓協議書為無效，
    被告亦因偽造私文書之犯行，經鈞院刑事庭以98年度訴字第
    330 號判決有期徒刑3 月確定，為此，爰依民法第184 條第
    1 項之規定，請求被告賠償原告等鑑定筆跡費用35,000元及
    委任大陸律師費用2,250,225 元（律師費用為人民幣50萬元
    ，以低於起訴時之匯率1:4.50045 換算為新臺幣2,250,225
    元）等語。並聲明：(一)被告應給付原告乙○○100 萬元，及
    自起訴狀繕本送達翌日起至清償日止，按年息5%計算之利息
    。(二)被告應給付原告乙○○、丁○○、丙○○2,285,225 元
    ，及自起訴狀繕本送達翌日起至清償日止，按年息5%計算之
    利息。(三)願供擔保，請准宣告假執行。
二、被告則以：(一)原告乙○○對於被告與陳秋明之關係，早已知
    情，且至遲於97年2 月3 日陳秋明死亡當天，經臺灣士林地
    方檢察署檢察官訊問時，亦知悉此情，是原告乙○○於99年
    3 月31日始依侵權行為之法律關係，提起本件訴訟，請求被
    告就侵害其配偶權部分負損害賠償之責，顯已罹於2 年之短
    期時效，被告自得拒絕給付。(二)原告等雖因被告在系爭股權
    轉讓協議書上偽造陳秋明簽名之事，委任律師在大陸提起民
    事訴訟，然其等並未證明依中華人民共和國之法律，必須委
    任律師始得提起民事訴訟，故其等請求被告賠償律師費用，
    自無理由。且其等主張之律師費用亦屬過高，不合常理。又
    被告自始即承認系爭股權轉讓協議書上陳秋明之簽名係其偽
    造，且原告等亦得於刑事案件中聲請檢察官就該簽名送請鑑
    定單位鑑定，尚難認原告等有自行付費委請民間單位鑑定筆
    跡之必要，是該費用既非伸張或防衛權利所必需，其等請求
    被告負賠償責任，自不應准許等語，資為抗辯。並聲明：(一)
    原告之訴及假執行之聲請均駁回。(二)如受不利判決，願供擔
    保，請准宣告免為假執行。
三、兩造不爭執之事實：
  (一)原告與陳秋明為夫妻。被告明知陳秋明為有配偶之人，仍於
    97年2 月3 日凌晨，與陳秋明在臺北市三德飯店發生通姦行
    為，陳秋明並於同日凌晨2 時30分許，突因心臟衰竭而於送
    醫途中死亡。被告因前述通姦行為，經本院刑事庭以98年度
    訴字第330 號判決有期徒刑3 月確定。
  (二)原證四之書信為被告所書寫。
  (三)被告於陳秋明死亡後，在「蘇州大鷹電子科技有限公司股權
    轉讓協議書」上，偽造陳秋明之簽名，將該公司之股權移轉
    至其名下，原告等為此曾委託全球鑑定顧問股份有限公司進
    行筆跡鑑定，確認上開簽名確屬偽造，並委託律師向大陸蘇
    州市中級人民法院對被告提起訴訟，經該法院判決確認上開
    股權轉讓協議書為無效。
四、本件經依民事訴訟法第271 條之1 準用同法第270 條之1第1
    項第3 款規定，整理並協議簡化爭點後，兩造同意協議簡化
    後之爭點為（本院卷二第81頁背面）：
  (一)原告乙○○以被告侵害其配偶權，請求被告賠償其所受非財
    產上損害，有無理由？其得請求之金額為若干？
  (二)原告等以被告在「蘇州大鷹電子科技有限公司股權轉讓協議
    書」上，偽造陳秋明之簽名，將該公司之股權移轉至其名下
    ，請求被告賠償其等所受損害，有無理由？其等得請求之金
    額為若干？
五、本院得心證之理由：
  (一)原告乙○○以被告侵害其配偶權，請求被告賠償其所受非財
    產上損害，有無理由？其得請求之金額為若干？
  1.按因侵權行為所生之損害賠償請求權，自請求權人知有損害
    及賠償義務人時起，2年間不行使而消滅。自有侵權行為時
    起，逾10年者亦同。民法第197條第1項定有明文。
  2.原告乙○○主張被告明知陳秋明為有配偶之人，仍與其發生
    通姦、同居等不正常之男女交往關係長達數年，且於97 年2
    月3 日凌晨，再度與陳秋明在臺北市三德飯店發生通姦行為
    等情，雖據其提出被告所書寫之信函及本院98年度訴字第
    330號刑事判決影本各1件為證，然查：
  (1)有關被告與陳秋明於97年2 月3 日凌晨，在臺北市三德飯店
    發生通姦行為部分，業經被告於同日經臺灣士林地方檢察署
    檢察官訊問時，坦承不諱，且檢察官於原告乙○○在當日稍
    晚前往接受訊問時，亦當庭將被告前開偵訊筆錄要旨告知原
    告乙○○，並詢問原告乙○○是否對被告提出告訴等情，有
    相驗案件相關訊問筆錄影本在卷足參（本院卷一第57-63 頁
    ），是原告乙○○顯於97年2 月3 日即知悉被告於同日凌晨
    與陳秋明通姦之事實，則其遲至99年3 月31日始依侵權行為
    之法律關係，起訴請求被告賠償其所受損害，其請求權自已
    罹於2 年之消滅時效。
  (2)原告乙○○雖又稱被告在97年2月3日前，即已與陳秋明發生
    通姦、同居等不正常之男女交往關係長達數年，而其係於97
    年4 月間整理陳秋明遺物時，發現被告書寫之信函，方知上
    情云云，然查：原告乙○○早於95年間，即因發現被告寫給
    陳秋明之書信，及被告與陳秋明一起至韓國出差，而知悉2
    人間存有不正常之男女交往關係，且原告乙○○曾於95年間
    將此事告知陳秋明所經營充泰有限公司（下稱充泰公司）之
    員工己○○，另於陳秋明死亡後，因收受被告寄發之存證信
    函深感不悅，復將此事告知充泰公司之員工庚○○等情，業
    經證人己○○及庚○○到庭結證明確（本院卷二第7 頁、第
    8 頁背面），原告乙○○雖指上開證人所言不實，然觀諸證
    人己○○證稱上開信件內容提及被告要幫陳秋明生小孩，核
    與原告所稱其整理陳秋明遺物時所發現之信件內容相符（本
    院卷二第86頁），應足認上開證人所言屬實，否則倘如原告
    乙○○所稱其係在97年4 月間始發現上開書信，證人己○○
    何能知悉該信件之具體內容？至證人林宗志及甲○○雖均證
    稱在陳秋明過世前，不知其與被告間有男女關係存在云云，
    然林宗志係擔任充泰公司之倉管人員，需往返倉庫與辦公室
    之間，能否全盤知悉辦公室內之人事關係，不無疑異（本院
    卷二第10-11 頁），另甲○○雖稱其在陳秋明過世前不知被
    告與陳秋明之關係，惟亦證述原告乙○○確曾於被告與陳秋
    明一起至韓國出差時，詢問有無其他人一起出差，並在陳秋
    明與被告自韓國出差返國後，特別交代以後被告之私人信件
    不能由公司代收等語（本院卷二第82頁），均足見原告乙○○確實在被告與陳秋明共同至韓國出差時，即已查悉其等之
    曖昧男女關係，否則焉有上開特別針對被告之種種舉措？且
    證人甲○○證稱其曾告知其他同事辦公室地上之碎玻璃可能
    是原告乙○○與陳秋明因出差之事吵架時打破的（本院卷二
    第82頁背面），亦與證人己○○之證詞相符（本院卷二第8
    、9 頁），更堪認證人己○○證詞之可信，是被告辯稱原告
    乙○○早於95年間即知悉其與陳秋明間有男女交往關係云云
    ，應屬可信。從而，原告乙○○遲於99年3 月31日始依侵權
    行為之法律關係，就此部分起訴請求被告賠償其所受損害，
    其請求權亦已罹於2 年之消滅時效。
  3.綜上所述，原告乙○○以被告侵害其配偶權為由，所主張之
    侵權行為損害賠償請求權，業因時效經過而消滅，被告因此
    拒絕給付，自屬有據。
  (二)原告等以被告在「蘇州大鷹電子科技有限公司股權轉讓協議
    書」上，偽造陳秋明之簽名，將該公司之股權移轉至其名下
    ，請求被告賠償其等所受損害，有無理由？其等得請求之金
    額為若干？
  1.按因故意或過失，不法侵害他人之權利者，負損害賠償責任
    。民法第184 條第1 項前段定有明文。查原告等主張被告於
    陳秋明死亡後，在系爭股權轉讓協議書上偽造陳秋明之簽名
    ，而將蘇州大鷹電子科技有限公司（下稱蘇州大鷹公司）之
    股權移轉至其名下等情，為被告所不爭執，則被告所為顯已
    侵害原告等人所得繼承之蘇州大鷹公司股權，揆諸前揭法條
    規定，自應對原告等負損害賠償之責。
  2.又按，損害賠償之債，以有損害之發生及有責任原因之事實
    ，並二者之間，有相當因果關係為成立要件。至於相當因果
    關係之認定，應以行為人之行為所造成之客觀存在事實為觀
    察之基礎，倘就該客觀存在之事實，依吾人智識經驗判斷，
    通常均有發生同樣損害結果之可能者，始得謂行為人之行為
    與被害人所受損害間，具有相當因果關係。苟無此一行為，
    固不能發生此項損害；倘有此一行為，通常亦不致發生此種
    損害時，自無因果關係存在。查原告等主張其等因被告前開
    不法移轉股權之行為，曾委託全球鑑定公司進行筆跡鑑定，
    支出鑑定費用35,000元，另又委託大陸律師向大陸蘇州市中
    級人民法院對被告提起訴訟，經該法院判決確認上開股權轉
    讓協議書為無效，因而支出律師費用人民幣50萬元折合新臺
    幣2,250,225 元等情，業據其提出江蘇省蘇州市中級人民法
    院民事判決書、預估鑑定費用報價單、匯款收執聯江蘇省蘇
    州市服務費用通用發票、委託合同、鑑定報告書等影本為證
    （本院卷一第18-27 、31、32、103-122 頁），且為被告所
    不爭執，自堪信為真實。被告雖辯稱上開費用與其侵害行為
    間並無相當因果關係，故不應由其負賠償責任云云，然衡諸
    被告所侵害者，為原告等就蘇州大鷹公司之股權，且於原告
    等向大陸蘇州市中級人民法院提起民事訴訟時，被告仍以其
    為該公司之隱名股東為由，辯稱該股權轉讓為合法有效，此
    有該法院之判決書影本1 件在可稽（本院卷一第20、21頁）
    ，自堪認原告等確有提起該民事訴訟以回復其等權利之必要
    ，又參以原告等為中華民國人民，對於大陸地區之法令規定
    及訴訟程序實無從知悉瞭解，亦無可能為此訴訟一再往返奔
    波兩岸，則在此情況下，亦足認以被告之侵權行為事實，通
    常均會發生原告等需委任大陸律師以處理相關訴訟案件，並
    因而支出律師費用之結果，兩者間洵有相當因果關係存在，
    從而，原告等請求被告賠償其等所受律師費用2,250,225 元
    之損害，自屬有據。至原告等所支出之筆跡鑑定費用，因被
    告自始未曾否認系爭股權轉讓協議書上陳秋明之簽名為其所
    簽，則原告等在尚未確認被告是否坦承偽造簽名之事前，即
    自行委託他人進行筆跡鑑定，核非伸張權利之必要行為，其
    因而支出之鑑定費用，自難認與被告之侵權行為間，有相當
    因果關係存在，是原告等請求被告賠償筆跡鑑定之費用，即
    非可許。
六、從而，原告等依侵權行為之法律關係，於請求被告賠償2,25
    0,225 元，及自起訴狀繕本送達翌日即99年5 月11日起至清
    償日止，按年息5%計算之利息，為有理由，應予准許；至逾
    此部分之請求，則屬無據，應予駁回。又兩造均陳明願供擔
    保，聲請宣告假執行或免為假執行，關於原告等勝訴部分，
    經核尚無不合，爰分別酌定相當之擔保金額，併准許之；至
    其等敗訴部分，其假執行之聲請已失所附麗，應予駁回。
七、本件判決基礎已臻明確，兩造其餘攻防方法及訴訟資料經本
    院斟酌後，核與判決結果不生影響，故不另一一論述，併此
    敘明。
八、據上論結，本件原告之訴為一部有理由，一部無理由，依民
    事訴訟法第79條、第85條第2 項、第390 條第2 項、第392
    條第2 項，判決如主文。
中    華    民    國    99    年    10    月    22    日
                  民事第二庭  法  官  馬傲霜
以上正本證明與原本無異。
如對本判決上訴，應於判決送達後20日內向本院提出上訴狀；若
委任律師提起上訴者，應一併繳納上訴審裁判費，否則本院得不
命補正逕行駁回上訴。
中    華    民    國    99    年    10    月    26    日
                              書記官  張方俞

司法院資訊處製作；財團法人民間司法改革基金會備份。
